---
title: 'Analyse et Modélisation de Séries Temporelles : Valeur des Constructions Immobilières
  et Production Industrielle Alimentaire'
author: "AgriSmart"
date: "2026-04-21"
output: pdf_document
---
```{r setup, include=FALSE}
knitr::opts_chunk$set(
  echo    = TRUE,
  warning = FALSE,
  message = FALSE,
  fig.align = "center",
  fig.width = 8,
  fig.height = 4
)
```


\section{Introduction}

Dans le cadre du module \textbf{Séries Temporelles}, ce travail porte sur l'analyse
et la modélisation de deux séries temporelles économiques à fréquence mensuelle :

\vspace{0.3cm}

\begin{itemize}
  \item \textbf{Série 1 :} La valeur des constructions immobilières
        \textit{(Février 1982 -- Janvier 2015, 396 observations)}
  \item \textbf{Série 2 :} L'indice de production industrielle du secteur alimentaire
        \textit{IPG311A2N} (Janvier 1972 -- Mars 2024, 627 observations),
        issu de la base \textbf{FRED} de la Réserve Fédérale de St. Louis.
\end{itemize}

\vspace{0.3cm}
L'objectif est de mener, pour chacune des séries, une analyse complète en
\textbf{trois phases} :
\begin{itemize}
  \item \textbf{Analyse statistique et graphique} 
  \item \textbf{Ajustement de la tendance et de la saisonnalité} 
  \item \textbf{Modélisation des résidus par un processus ARIMA} 
  \item \textbf{Analyse croisée entre les deux séries} 
\end{itemize}

\vspace{0.5cm}


\section{Plan}

\begin{enumerate}
  \item \textbf{Chargement des données et packages}
  \item \textbf{Série 1 — Valeur des Constructions Immobilières}
  \begin{itemize}
    \item Phase 1 : Analyse statistique et graphique
    \item Phase 2 : Ajustement de la série
    \item Phase 3 : Modélisation ARIMA des résidus
  \end{itemize}
  \item \textbf{Série 2 — Production Industrielle Alimentaire}
  \begin{itemize}
    \item Phase 1 : Analyse statistique et graphique
    \item Phase 2 : Ajustement de la série
    \item Phase 3 : Modélisation ARIMA des résidus
  \end{itemize}
  \item \textbf{Analyse Croisée (CCF)}
  \item \textbf{Conclusion}
\end{enumerate}

\section{Chargement des données et packages}

\subsection{Packages utilisés}

\vspace{0.3cm}

Les packages suivants sont utilisés tout au long de cette analyse :

\vspace{0.2cm}

```{r packages}
library(readxl)      # Importation des fichiers Excel
library(tidyverse)   # Manipulation et visualisation des données
library(forecast)    # Modélisation ARIMA et prévisions
library(tseries)     # Tests de stationnarité (ADF, KPSS)
library(zoo)         # Gestion des séries temporelles irrégulières
library(xts)
library(ggplot2)     # Visualisation avancée
library(gridExtra)   # Mise en page de plusieurs graphiques
library(knitr)       # Tableaux formatés dans le document
```

\subsection{Importation des données}

\vspace{0.3cm}

\subsubsection{Série 1 — \textit{Valeur des Constructions Immobilières}}

\vspace{0.2cm}

```{r import-serie1}
serie1_raw = read_excel("value of real estate constructions.xlsx",
                         col_names = c("date", "valeur"),
                         skip      = 1)

serie1_raw$date   = as.Date(serie1_raw$date)
serie1_raw$valeur = as.numeric(serie1_raw$valeur)

# Objet ts
serie1_ts = ts(serie1_raw$valeur, start = c(1982, 1),end = c(2015, 1),
                frequency = 12)
# Objet zoo
serie1_zoo = zoo(serie1_raw$valeur,
                  order.by = serie1_raw$date)
# Objet xts
serie1_xts <- xts(serie1_raw$valeur,
                  order.by = serie1_raw$date)

print(class(serie1_ts))
print(class(serie1_zoo))
print(class(serie1_xts))

cat("Série 1 — Aperçu :\n")
cat("  Période     :", format(min(serie1_raw$date), "%B %Y"),
    "→", format(max(serie1_raw$date), "%B %Y"), "\n")
cat("  Observations:", nrow(serie1_raw), "\n")
cat("  Min / Max   :", min(serie1_raw$valeur),
    "/", max(serie1_raw$valeur), "\n")
```

\vspace{0.3cm}

\subsubsection{Série 2 — \textit{Production Industrielle Alimentaire}}

\vspace{0.2cm}

```{r import-serie2}
serie2_raw = read_excel("Industrial Production food  S C11.xlsx",
                                   skip      = 10,
                                   col_names = TRUE)

colnames(serie2_raw) = c("date", "valeur")
serie2_raw$date      = as.Date(serie2_raw$date)
serie2_raw$valeur    = as.numeric(serie2_raw$valeur)
serie2_raw           = na.omit(serie2_raw)

# Objet ts
serie2_ts =  ts(serie2_raw$valeur,
                start     = c(1972, 1), end = c(2024, 3),
                frequency = 12)

# Objet zoo
serie2_zoo <- zoo(serie2_raw$valeur,
                  order.by = serie2_raw$date)

# Objet xts
serie2_xts <- xts(serie2_raw$valeur,
                  order.by = serie2_raw$date)

print(class(serie2_ts))
print(class(serie2_zoo))
print(class(serie2_xts))

cat("Série 2 — Aperçu :\n")
cat("  Période     :", format(min(serie2_raw$date), "%B %Y"),
    "→", format(max(serie2_raw$date), "%B %Y"), "\n")
cat("  Observations:", nrow(serie2_raw), "\n")
cat("  Min / Max   :", round(min(serie2_raw$valeur), 2),
    "/", round(max(serie2_raw$valeur), 2), "\n")
```

\vspace{0.4cm}

\subsection{Tableau récapitulatif des deux séries}

\vspace{0.2cm}

```{r recap-table}
recap <- data.frame(
  Série        = c("Constructions Immobilières",
                   "Production Industrielle Alimentaire"),
  Début        = c("Janvier 1982", "Janvier 1972"),
  Fin          = c("Janvier 2015", "Mars 2024"),
  Observations = c(nrow(serie1_raw), nrow(serie2_raw)),
  Moyenne      = c(round(mean(serie1_raw$valeur), 2),
                   round(mean(serie2_raw$valeur), 2)),
  Écart.type   = c(round(sd(serie1_raw$valeur), 2),
                   round(sd(serie2_raw$valeur), 2))
)

kable(recap,
      caption  = "\\textbf{Récapitulatif des deux séries temporelles}",
      booktabs = TRUE,
      align    = "lccccc")
```

\vspace{0.3cm}
\section{Série 1 — Valeur des Constructions Immobilières}

\subsection{Phase 1 : Analyse statistique et graphique}

\vspace{0.3cm}

\subsubsection{Analyse graphique}

\vspace{0.2cm}

```{r plot-serie1,fig.width=7, fig.height=4, fig.align='center'}

plot(serie1_ts,
     main = "Valeur des Constructions Immobilières (1982–2015)",
     ylab = "Valeur",
     xlab = "Temps")

```

La série ne présente pas une tendance monotone simple. On distingue \textbf{plusieurs phases} :

\begin{itemize}
  \item \textbf{1982–1996} : une phase de déclin progressif avec des valeurs passant
        d'environ 180 à 95, accompagnée d'une saisonnalité régulière.
  \item \textbf{1996–2002} : une phase de reprise marquée, avec des valeurs atteignant
        un pic autour de 200.
  \item \textbf{2002–2009} : une chute brutale et prolongée, avec les valeurs tombant
        jusqu'à environ 40, traduisant un \textbf{changement structurel majeur}
        vraisemblablement lié à la crise financière mondiale de 2008.
  \item \textbf{2009–2015} : une phase de légère reprise, sans retrouver les niveaux
        antérieurs.
\end{itemize}

On peut écrire $X_t = f(T_t, S_t, E_t)$ où $T_t$ désigne une tendance non linéaire
avec changement structurel, $S_t$ la composante saisonnière régulière et $E_t$
les fluctuations irrégulières dont la \textbf{variance s'amplifie} au fil du temps.
\vspace{0.3cm}

\subsubsection{Agrégation annuelle}

\vspace{0.2cm}

```{r annual-serie1, fig.width=7, fig.height=4, fig.align='center'}
serie1_annual = aggregate(serie1_ts, nfrequency = 1, FUN = mean)

plot(serie1_annual,
     main = "Moyenne annuelle — Constructions Immobilières",
     ylab = "Valeur moyenne",
     xlab = "Année")
```

L'agrégation annuelle confirme la présence d'un \textbf{changement structurel majeur}.
On distingue clairement :

\begin{itemize}
  \item Une \textbf{phase de déclin} entre 1982 et 1988, avec une chute des valeurs
        jusqu'à environ 85.
  \item Une \textbf{phase de reprise} entre 1988 et 2002, atteignant un pic historique
        d'environ 170.
  \item Une \textbf{rupture brutale} à partir de 2002–2003, avec une chute drastique
        jusqu'à environ 50, confirmant le changement structurel déjà observé sur
        la série brute.
  \item Une \textbf{légère reprise} à partir de 2009, sans retrouver les niveaux
        d'avant la rupture.
\end{itemize}

\vspace{0.3cm}

\subsubsection{Analyse par boîtes à moustaches}

\vspace{0.2cm}

```{r boxplot-serie1, fig.width=5, fig.height=4}

boxplot(serie1_ts ~ cycle(serie1_ts),
        main   = "Boxplot mensuel — Constructions Immobilières",
        ylab   = "Valeur",
        xlab   = "Mois",
        names  = c("Jan","Fév","Mar","Avr","Mai","Jun",
                   "Jul","Aoû","Sep","Oct","Nov","Déc"))

boxplot(serie1_annual,
        main = "Boxplot annuel — Constructions Immobilières",
        ylab = "Valeur moyenne",
        xlab = "Année")

```

Le boxplot mensuel révèle une \textbf{saisonnalité marquée} : les valeurs les plus
élevées sont observées durant les mois de \textbf{mars à juillet}, correspondant
à la haute saison de l'activité de construction, tandis que les mois de
\textbf{novembre à février} affichent des valeurs nettement plus faibles.

Le boxplot annuel, quant à lui, présente une \textbf{dispersion globale importante}
avec une médiane autour de 105 et un écart entre valeur minimale (~50) et maximale
(~170), reflet direct du \textbf{changement structurel} identifié précédemment.
\vspace{0.3cm}

\subsubsection{Analyse statistique descriptive}

\vspace{0.2cm}

```{r stats-serie1}
cat("Statistiques descriptives — Série 1 :\n")
cat("  Moyenne        :", round(mean(serie1_raw$valeur), 2), "\n")
cat("  Variance       :", round(var(serie1_raw$valeur),  2), "\n")
cat("  Écart-type     :", round(sd(serie1_raw$valeur),   2), "\n")
cat("  Minimum        :", min(serie1_raw$valeur), "\n")
cat("  Maximum        :", max(serie1_raw$valeur), "\n")

summary(serie1_ts)
```

Les statistiques descriptives confirment cette variabilité : avec une moyenne de
\textbf{112.34}, un écart-type de \textbf{37.58} et un étendue allant de
\textbf{31.9} à \textbf{197.9}, les données présentent une \textbf{forte dispersion}
autour de la moyenne, traduisant l'instabilité structurelle de la série sur la
période d'étude.

\vspace{0.3cm}

\subsubsection{Fonction d'autocorrélation (ACF)}

\vspace{0.2cm}

```{r acf-serie1,fig.width=7, fig.height=4, fig.align='center'}
acf(serie1_ts,
    type = "correlation",
    plot = TRUE,
    main = "ACF — Valeur des Constructions Immobilières")
```

L'ACF présente une \textbf{décroissance lente et progressive} des autocorrélations
qui restent toutes \textbf{largement au-dessus des bandes de significativité},
confirmant que la série est \textbf{non stationnaire} et qu'une tendance forte
est présente.

On observe également des \textbf{pics périodiques} aux lags multiples de 12
(lag 1.0, 2.0, ...), révélant une \textbf{saisonnalité annuelle régulière}.
L'absence de valeurs négatives et le maintien des autocorrélations à des niveaux
élevés même aux grands lags traduisent la \textbf{persistance} de la série,
caractéristique d'un processus avec tendance et saisonnalité.

Les trois composantes $T_t$, $S_t$ et $E_t$ sont donc clairement présentes.

\vspace{0.3cm}
\subsubsection{Diagramme retardé (Lag Plot)}

\vspace{0.2cm}

```{r lagplot-serie1, fig.width=7, fig.height=4, fig.align='center'}
lag.plot(serie1_ts,
         lags     = 12,
         do.lines = FALSE,
         main     = "Diagramme retardé — Constructions Immobilières")
```

Le diagramme retardé visualise la dépendance entre les observations $X_t$ et
leurs valeurs passées $X_{t-k}$. On observe :

\begin{itemize}
  \item \textbf{Lags 1 à 3} : une structure linéaire très serrée et bien définie,
        traduisant une \textbf{autocorrélation très forte} entre observations
        proches dans le temps.
  \item \textbf{Lags 4 à 9} : la structure linéaire reste visible mais le nuage
        de points s'élargit progressivement, indiquant une \textbf{autocorrélation
        qui s'atténue} avec l'éloignement temporel.
  \item \textbf{Lag 12} : le nuage se resserre à nouveau, révélant un
        \textbf{effet saisonnier annuel} — les observations séparées d'un an
        restent fortement corrélées.
\end{itemize}

\subsubsection{Décomposition de la série}

\vspace{0.2cm}

```{r decomp-serie1,  fig.width=7, fig.height=4, fig.align='center'}
decomp_add  = decompose(serie1_ts, type = "additive")
decomp_mult = decompose(serie1_ts, type = "multiplicative")

plot(decomp_add)

plot(decomp_mult)
```

\vspace{0.3cm}

\subsubsection{ACF des résidus des deux modèles}

\vspace{0.2cm}

```{r residu-serie1, fig.width=7, fig.height=4, fig.align='center'}
residu_add  = decomp_add$random
residu_mult = decomp_mult$random


acf(residu_add,
    na.action = na.pass,
    main      = "ACF résidus — Modèle additif")

acf(residu_mult,
    na.action = na.pass,
    main      = "ACF résidus — Modèle multiplicatif")

```
L'ACF des résidus du \textbf{modèle additif} présente environ \textbf{9 bâtons}
dépassant les limites de significativité, indiquant que les résidus ne sont pas
un bruit blanc et que le modèle additif ne capture pas correctement toute
la structure de la série.

L'ACF des résidus du \textbf{modèle multiplicatif} ne présente que \textbf{3 bâtons}
dépassant les limites de significativité, ce qui traduit des résidus beaucoup
plus proches d'un bruit blanc.

Le modèle multiplicatif présente \textbf{moins de perte d'information} et constitue
donc le modèle adéquat pour cette série. Cependant, les \textbf{3 bâtons restants}
qui dépassent encore les limites de significativité indiquent une \textbf{perte
d'information résiduelle}, suggérant que la partie aléatoire $\varepsilon_t$
n'est pas encore un bruit blanc pur. Cela justifie l'introduction d'une
\textbf{variable endogène} — c'est-à-dire les valeurs passées de la série
elle-même — pour capturer cette dépendance temporelle restante.

La série s'écrit donc :

$$Y_t = T_t \times S_t \times \varepsilon_t(Y_{t-k})$$

\subsection{Phase 2 : Ajustement de la série}

\vspace{0.3cm}

\subsubsection{Modélisation de la tendance par régression polynomiale}

\vspace{0.2cm}

```{r tendance-serie1}
t = 1:length(serie1_ts)

# Modèle linéaire
model_lin  = lm(serie1_ts ~ t)

# Modèle quadratique
model_quad = lm(serie1_ts ~ t + I(t^2))

summary(model_lin)
summary(model_quad)
```

\vspace{0.3cm}

```{r tendance-plot-serie1,  fig.width=7, fig.height=4}
temps = as.numeric(time(serie1_ts))

plot(serie1_ts,
     main = "Tendance linéaire",
     ylab = "Valeur", xlab = "Temps")
lines(temps, as.numeric(fitted(model_lin)),
      col = "red", lwd = 2)

plot(serie1_ts,
     main = "Tendance quadratique",
     ylab = "Valeur", xlab = "Temps")
lines(temps, as.numeric(fitted(model_quad)),
      col = "blue", lwd = 2)
```

\vspace{0.3cm}

```{r comparaison-tendance-serie1}
cat("Comparaison des modèles de tendance :\n")
cat("  R² ajusté — Linéaire    :",
    round(summary(model_lin)$adj.r.squared,  4), "\n")
cat("  R² ajusté — Quadratique :",
    round(summary(model_quad)$adj.r.squared, 4), "\n")
cat("  AIC — Linéaire          :", round(AIC(model_lin),  2), "\n")
cat("  AIC — Quadratique       :", round(AIC(model_quad), 2), "\n")
```

Les résultats de la comparaison des deux modèles de tendance sont les suivants :

\begin{itemize}
  \item Le \textbf{modèle linéaire} affiche un $R^2$ ajusté de \textbf{0.1518}
        et un AIC de \textbf{3943.84}, indiquant une très faible capacité
        explicative de la tendance par une droite simple.
  \item Le \textbf{modèle quadratique} affiche un $R^2$ ajusté de \textbf{0.1923}
        et un AIC de \textbf{3925.38}, légèrement supérieur au modèle linéaire.
\end{itemize}

Le modèle quadratique est \textbf{retenu} car il présente un $R^2$ ajusté plus
élevé et un AIC plus faible. Cependant, les deux valeurs de $R^2$ restent
\textbf{très faibles}, ce qui s'explique par la présence du \textbf{changement
structurel majeur} autour de 2002--2008 que ni une droite ni une parabole ne
peuvent capturer correctement. Graphiquement, on confirme que la tendance
polynomiale ne suit pas fidèlement l'évolution de la série.

La tendance est donc modélisée par :
$$\hat{T}_t = \hat{\alpha}_0 + \hat{\alpha}_1 t + \hat{\alpha}_2 t^2$$
\vspace{0.3cm}

\subsubsection{Modèle harmonique complet}

\vspace{0.2cm}

```{r harmonique-serie1}
t  = 1:length(serie1_ts)
Mc = matrix(0, length(serie1_ts), 6)
Ms = matrix(0, length(serie1_ts), 6)

for (i in 1:6) {
  Mc[, i] = cos(2 * pi * t * i / 12)
  Ms[, i] = sin(2 * pi * t * i / 12)
}

model_harm = lm(serie1_ts ~ t + I(t^2) + Mc + Ms)
summary(model_harm)
```

L'analyse des coefficients du modèle complet montre que seuls \textbf{Mc1}
($p < 2e-16$ ***), \textbf{Mc2} ($p = 0.0003$ ***) et \textbf{Ms1}
($p = 0.035$ *) sont significatifs. Les coefficients \textbf{Mc3, Mc4, Mc5,
Mc6, Ms2, Ms3, Ms4, Ms5, Ms6} présentent des p-values largement supérieures
à 0.05 et sont donc \textbf{non significatifs} — ils seront supprimés du
modèle réduit.

\vspace{0.3cm}

\subsubsection{Modèle harmonique réduit}

\vspace{0.2cm}

```{r harmonique-reduit-serie1}
# Uniquement Mc1, Mc2 et Ms1 sont significatifs
model_harm_red = lm(serie1_ts ~ t + I(t^2) +
                    Mc[, c(1, 2)] + Ms[, 1])
summary(model_harm_red)
```

\vspace{0.3cm}

```{r comparaison-harm-serie1}
cat("Comparaison des modèles harmoniques :\n")
cat("  R² ajusté — Modèle complet :",
    round(summary(model_harm)$adj.r.squared,     4), "\n")
cat("  R² ajusté — Modèle réduit  :",
    round(summary(model_harm_red)$adj.r.squared, 4), "\n")
cat("  AIC — Modèle complet       :", round(AIC(model_harm),     2), "\n")
cat("  AIC — Modèle réduit        :", round(AIC(model_harm_red), 2), "\n")
```

\vspace{0.3cm}

```{r plot-harm-serie1, fig.width=7, fig.height=4, fig.align='center'}
plot(serie1_ts,
     main = "Ajustement harmonique — Constructions Immobilières",
     ylab = "Valeur", xlab = "Temps")
lines(temps, as.numeric(fitted(model_harm_red)),
      col = "red", lwd = 2)
```

Dans le modèle réduit, \textbf{tous les coefficients retenus sont significatifs} :
\textbf{Mc1} ($p < 2e-16$ ***), \textbf{Mc2} ($p = 0.0003$ ***) et
\textbf{Ms1} ($p = 0.034$ *), ainsi que la tendance quadratique
\textbf{t} et \textbf{$t^2$}.

La comparaison finale confirme le choix du modèle réduit :

\begin{itemize}
  \item $R^2$ ajusté : \textbf{0.356 > 0.3455} \checkmark
  \item AIC : \textbf{3838.47 < 3853.60} \checkmark
\end{itemize}

Le modèle final retenu s'écrit :

$$\hat{Y}_t = 120.3 + 0.132\,t - 0.000648\,t^2
- 19.69\cos\!\frac{2\pi t}{12}
- 7.90\cos\!\frac{4\pi t}{12}
+ 4.55\sin\!\frac{2\pi t}{12} + \varepsilon_t$$

Graphiquement, le modèle harmonique réduit capture correctement la
\textbf{saisonnalité annuelle} de la série. Cependant, le $R^2$ ajusté
de \textbf{0.356} reste modéré, confirmant que le \textbf{changement
structurel} de 2002--2008 ne peut pas être capturé par ce type de modèle.


\subsection{Phase 3 : Analyse et modélisation des résidus}

\vspace{0.3cm}

\subsubsection{Extraction et visualisation des résidus}

\vspace{0.2cm}

```{r residu-harm-serie1, fig.width=7, fig.height=4, fig.align='center'}
residu_harm = ts(residuals(model_harm_red),
                 start     = c(1982, 1),
                 frequency = 12)

plot(residu_harm,
     main = "Résidus du modèle harmonique réduit — Série 1",
     ylab = "Résidus",
     xlab = "Temps")
```

\vspace{0.3cm}

Graphiquement, les résidus présentent une \textbf{tendance non linéaire}
avec de larges oscillations, confirmant qu'ils ne sont pas stationnaires.

\vspace{0.3cm}

\subsubsection{Test de stationnarité — Test ADF}

\vspace{0.2cm}

```{r adf-serie1}
cat("--- Test ADF sur les résidus ---\n")
print(adf.test(residu_harm, alternative = "stationary"))
```
\vspace{0.3cm}

Le test ADF donne une p-value de \textbf{0.7815 > 0.05}, donc on
\textbf{accepte $H_0$} : les résidus sont \textbf{non stationnaires}.
Une différenciation est nécessaire.


\vspace{0.2cm}

Le test de Augmented Dickey-Fuller teste les hypothèses suivantes :

\begin{itemize}
  \item $H_0$ : la série est \textbf{non stationnaire}
  \item $H_1$ : la série est \textbf{stationnaire}
\end{itemize}

\vspace{0.3cm}

\subsubsection{Test de Box-Pierce — Bruit blanc ?}

\vspace{0.2cm}

```{r boxpierce-serie1}
cat("--- Test de Box-Pierce sur les résidus ---\n")
print(Box.test(residu_harm, type = "Box-Pierce"))
```

\vspace{0.2cm}

Le test de Box-Pierce teste les hypothèses suivantes :

\begin{itemize}
  \item $H_0$ : $\rho_1 = \rho_2 = \cdots = \rho_n = 0$
        \textit{(pas d'autocorrélation — bruit blanc)}
  \item $H_1$ : il existe au moins un $\rho_i \neq 0$
        \textit{(autocorrélation — pas un bruit blanc)}
\end{itemize}

\vspace{0.3cm}

Le test de Box-Pierce donne une p-value \textbf{< 2.2e-16 < 0.05}, donc on
\textbf{rejette $H_0$} : les résidus ne sont \textbf{pas un bruit blanc} —
il existe une autocorrélation significative. La modélisation par un processus
\textbf{ARIMA} est donc justifiée.
\vspace{0.3cm}

\subsubsection{Différenciation si nécessaire}

\vspace{0.2cm}

```{r diff-serie1,  fig.width=7, fig.height=4, fig.align='center'}
residu_diff = diff(residu_harm)

plot(residu_diff,
     main = "Résidus différenciés — Série 1",
     ylab = "Résidus",
     xlab = "Temps")

cat("--- Test ADF sur les résidus différenciés ---\n")
print(adf.test(residu_diff, alternative = "stationary"))

```

\vspace{0.3cm}
Après différenciation d'ordre 1, la série des résidus présente une forme
\textbf{plate et stationnaire} graphiquement, sans tendance ni saisonnalité
apparente. Le test ADF confirme la stationnarité avec une p-value de
\textbf{0.01 < 0.05} — on \textbf{rejette $H_0$} et on conclut que les
résidus différenciés sont \textbf{stationnaires} ($d = 1$).
\vspace{0.3cm}

\subsubsection{Identification des ordres p et q — ACF et PACF}

\vspace{0.2cm}

```{r acfpacf-serie1, fig.width=7, fig.height=4, fig.align='center'}

acf(residu_diff,
    main = "ACF — Résidus différenciés")

pacf(residu_diff,
     main = "PACF — Résidus différenciés")

```

\vspace{0.2cm}

L'identification des ordres se fait comme suit :

\begin{itemize}
  \item \textbf{p} (ordre AR) : déterminé par la \textbf{PACF} — correspond
        au nombre de bâtons dépassant l'intervalle de confiance en pointillés.
  \item \textbf{q} (ordre MA) : déterminé par l'\textbf{ACF} — correspond
        au nombre de bâtons significatifs en excluant le lag 0.
\end{itemize}

\vspace{0.3cm}
\textbf{Lecture de l'ACF :} On observe \textbf{1 bâton significatif} au lag 1
(négatif) et un pic au lag 12, suggérant une composante saisonnière.
On retient donc $q = 1$ et $Q = 1$.

\textbf{Lecture de la PACF :} On observe \textbf{1 bâton significatif} au lag 1
(fortement négatif) et des pics aux lags 12--13.
On retient donc $p = 1$ et $d = 1$ (différenciation appliquée).

Le modèle manuel identifié est donc : \textbf{ARIMA(1,1,1)(0,1,1)[12]}

\vspace{0.3cm}

\subsubsection{Modélisation ARIMA}

\vspace{0.2cm}

```{r arima-auto-serie1}
# Modèle automatique
model_auto = auto.arima(residu_harm,
                        seasonal      = TRUE,
                        stepwise      = FALSE,
                        approximation = FALSE)
summary(model_auto)
```

\vspace{0.2cm}

```{r arima-manuel-serie1}
# Modèle manuel basé sur ACF/PACF
# Les ordres p et q seront ajustés après lecture des graphiques
model_manuel = Arima(residu_harm,
                     order    = c(1, 1, 1),
                     seasonal = c(0, 1, 1))
summary(model_manuel)
```

\vspace{0.2cm}

```{r comparaison-arima-serie1}
cat("Comparaison des modèles ARIMA :\n")
cat("  AIC — auto.arima :", round(AIC(model_auto),   2), "\n")
cat("  AIC — manuel     :", round(AIC(model_manuel), 2), "\n")
cat("  BIC — auto.arima :", round(BIC(model_auto),   2), "\n")
cat("  BIC — manuel     :", round(BIC(model_manuel), 2), "\n")
```

\vspace{0.3cm}
La comparaison des deux modèles candidats donne :

\begin{itemize}
  \item \textbf{auto.arima} : ARIMA(3,0,0)(1,0,1)[12] —
        AIC = \textbf{2843.68}, BIC = \textbf{2867.58}
  \item \textbf{Modèle manuel} : ARIMA(1,1,1)(0,1,1)[12] —
        AIC = \textbf{2763.88}, BIC = \textbf{2779.68}
\end{itemize}

Le \textbf{modèle manuel ARIMA(1,1,1)(0,1,1)[12]} est retenu car il présente
un \textbf{AIC et BIC inférieurs} sur les deux critères :

\begin{itemize}
  \item AIC : \textbf{2763.88 < 2843.68} \checkmark
  \item BIC : \textbf{2779.68 < 2867.58} \checkmark
\end{itemize}

La série des résidus suit donc le modèle :
$$\varepsilon_t \sim \text{ARIMA}(1,1,1)(0,1,1)_{12}$$

Ce modèle capture à la fois la \textbf{dépendance temporelle} à court terme
(partie AR et MA d'ordre 1) et la \textbf{structure saisonnière} annuelle
(partie MA saisonnière d'ordre 1 avec différenciation saisonnière).
\vspace{0.3cm}

\subsubsection{Diagnostic du modèle retenu}

\vspace{0.2cm}

```{r diagnostic-serie1,  fig.width=7, fig.height=4, fig.align='center'}
checkresiduals(model_manuel)
```

\vspace{0.2cm}

```{r qqplot-serie1, fig.width=7, fig.height=4, fig.align='center'}
par(mfrow = c(1, 2))

hist(residuals(model_auto),
     main = "Histogramme des résidus",
     xlab = "Résidus",
     col  = "lightgray")

qqnorm(residuals(model_auto),
       main = "Q-Q Plot des résidus")
qqline(residuals(model_auto), col = "red")

par(mfrow = c(1, 1))
```

\vspace{0.3cm}
\textbf{Diagnostic du modèle retenu — ARIMA(1,1,1)(0,1,1)[12] :}

\vspace{0.2cm}

\textbf{Graphique des résidus :} Les résidus oscillent autour de zéro sans
tendance ni saisonnalité apparente, confirmant la \textbf{stationnarité}
du modèle retenu.

\textbf{ACF des résidus :} La quasi-totalité des bâtons se situent
\textbf{dans les bandes de confiance}, indiquant l'absence d'autocorrélation
résiduelle significative.

\textbf{Test de Ljung-Box :} La p-value de \textbf{0.1622 > 0.05} — on
\textbf{accepte $H_0$} : les résidus sont assimilables à un \textbf{bruit
blanc}. Le modèle est donc bien spécifié.

\textbf{Histogramme :} La distribution des résidus est \textbf{approximativement
symétrique} et centrée autour de zéro, suggérant une distribution proche
de la normale malgré une légère asymétrie à gauche.

\textbf{Q-Q Plot :} Les points suivent \textbf{fidèlement la droite rouge}
sur la majorité de la plage, confirmant la \textbf{normalité des résidus},
avec de légères déviations aux extrêmes dues aux valeurs aberrantes liées
au changement structurel.

Le modèle \textbf{ARIMA(1,1,1)(0,1,1)[12]} est donc \textbf{validé}.

\vspace{0.3cm}

\subsubsection{Prévisions sur 12 mois}

\vspace{0.2cm}

```{r forecast-serie1, fig.width=7, fig.height=4, fig.align='center'}
prevision = forecast(model_auto, h = 12)

autoplot(prevision) +
  ggtitle("Prévisions sur 12 mois — Constructions Immobilières") +
  xlab("Temps") +
  ylab("Valeur")

print(prevision)
```
\vspace{0.3cm}

Les prévisions sur 12 mois (Février 2015 — Janvier 2016) indiquent une
\textbf{légère tendance à la hausse} des résidus, avec des valeurs comprises
entre \textbf{31.3} et \textbf{46.4}. Les intervalles de confiance à
\textbf{80\%} et \textbf{95\%} s'élargissent progressivement avec l'horizon
de prévision, traduisant une \textbf{incertitude croissante}, ce qui est
cohérent avec le comportement habituel des modèles ARIMA.
\vspace{0.3cm}


\section{Série 2 — Production Industrielle Alimentaire}

\subsection{Phase 1 : Analyse statistique et graphique}

\vspace{0.3cm}

\subsubsection{Analyse graphique}

\vspace{0.2cm}

```{r plot-serie2,fig.width=7, fig.height=4, fig.align='center'}

plot(serie2_ts,
     main = "Production Industrielle Alimentaire (1972–2024)",
     ylab = "Valeur",
     xlab = "Temps")

```
\vspace{0.3cm}

La série présente une \textbf{tendance croissante régulière} sur l'ensemble
de la période 1972--2024, passant d'environ \textbf{58} à \textbf{105}.
Contrairement à la Série 1, \textbf{aucun changement structurel majeur}
n'est observé — la croissance est continue et progressive.

On distingue clairement :

\begin{itemize}
  \item $T_t$ : une \textbf{tendance croissante} quasi-linéaire sur toute
        la période, avec un léger ralentissement à partir de 2000.
  \item $S_t$ : une \textbf{saisonnalité régulière} visible par les
        oscillations périodiques répétées d'une année sur l'autre.
  \item $E_t$ : des \textbf{fluctuations aléatoires} d'amplitude
        relativement \textbf{constante} autour de la tendance.
\end{itemize}
\vspace{0.3cm}

\subsubsection{Agrégation annuelle}

\vspace{0.2cm}

```{r annual-serie2, fig.width=7, fig.height=4, fig.align='center'}
serie2_annual = aggregate(serie2_ts, nfrequency = 1, FUN = mean)

plot(serie2_annual,
     main = "Moyenne annuelle — Production Industrielle Alimentaires",
     ylab = "Valeur moyenne",
     xlab = "Année")
```
\vspace{0.3cm}

L'agrégation annuelle confirme une \textbf{tendance croissante régulière et
continue} sur toute la période 1972--2024, passant d'environ \textbf{60} à
\textbf{102}. Contrairement à la Série 1, \textbf{aucun changement structurel}
n'est observé — la croissance est stable et progressive, avec un léger
\textbf{ralentissement entre 2005 et 2010} avant de reprendre.

\vspace{0.3cm}

\subsubsection{Analyse par boîtes à moustaches}

\vspace{0.2cm}

```{r boxplot-serie2, fig.width=5, fig.height=4}

boxplot(serie2_ts ~ cycle(serie2_ts),
        main   = "Boxplot mensuel — Production Industrielle Alimentaires",
        ylab   = "Valeur",
        xlab   = "Mois",
        names  = c("Jan","Fév","Mar","Avr","Mai","Jun",
                   "Jul","Aoû","Sep","Oct","Nov","Déc"))

boxplot(serie1_annual,
        main = "Boxplot annuel — Production Industrielle Alimentaires",
        ylab = "Valeur moyenne",
        xlab = "Année")

```
\vspace{0.3cm}
Le boxplot mensuel montre des médianes \textbf{relativement proches} entre
les mois, oscillant entre 88 et 93, ce qui indique une \textbf{saisonnalité
modérée}. Les mois de \textbf{juillet à octobre} présentent des valeurs
légèrement plus élevées, tandis que \textbf{janvier et mars} affichent les
valeurs les plus basses.
Le boxplot annuel présente une \textbf{large dispersion} avec une médiane
autour de \textbf{105}, reflet de la forte évolution de la série sur 52 ans.
L'asymétrie vers le bas traduit la longue période de faibles valeurs au
début de la série.

\vspace{0.3cm}
\subsubsection{Analyse statistique descriptive}

\vspace{0.2cm}

```{r stats-serie2}
cat("Statistiques descriptives — Série 2 :\n")
cat("  Moyenne        :", round(mean(serie2_raw$valeur), 2), "\n")
cat("  Variance       :", round(var(serie2_raw$valeur),  2), "\n")
cat("  Écart-type     :", round(sd(serie2_raw$valeur),   2), "\n")
cat("  Minimum        :", min(serie2_raw$valeur), "\n")
cat("  Maximum        :", max(serie2_raw$valeur), "\n")

summary(serie2_ts)
```
\vspace{0.3cm}
Les statistiques descriptives montrent une \textbf{moyenne de 86.09} avec
un écart-type de \textbf{12.96}, une étendue allant de \textbf{56.73} à
\textbf{105.37}. Comparée à la Série 1, la dispersion est \textbf{beaucoup
plus faible} (écart-type 12.96 vs 37.58), ce qui reflète l'évolution
\textbf{progressive et stable} de la production industrielle alimentaire
sans rupture structurelle majeure.
\vspace{0.3cm}

\subsubsection{Fonction d'autocorrélation (ACF)}

\vspace{0.2cm}

```{r acf-serie2,fig.width=7, fig.height=4, fig.align='center'}
acf(serie2_ts,
    type = "correlation",
    plot = TRUE,
    main = "ACF — Production Industrielle Alimentaires")
```

\vspace{0.3cm}
L'ACF présente une \textbf{décroissance extrêmement lente} des autocorrélations
qui restent \textbf{toutes très élevées} (proches de 1.0) et largement au-dessus
des bandes de significativité sur tous les lags. Cela confirme que la série est
\textbf{fortement non stationnaire} avec une \textbf{tendance persistante}
très marquée. On n'observe pas de pics périodiques nets, ce qui suggère que
la \textbf{saisonnalité est masquée par la tendance dominante}.
Les trois composantes $T_t$, $S_t$ et $E_t$ sont présentes, avec une tendance
particulièrement dominante.

\vspace{0.3cm}
\subsubsection{Diagramme retardé (Lag Plot)}

\vspace{0.2cm}

```{r lagplot-serie2, fig.width=7, fig.height=4, fig.align='center'}
lag.plot(serie2_ts,
         lags     = 12,
         do.lines = FALSE,
         main     = "Diagramme retardé — Production Industrielle Alimentaires")
```
\vspace{0.2cm}

Le diagramme retardé présente une \textbf{structure linéaire extrêmement serrée
et bien définie pour tous les lags} de 1 à 12, bien plus prononcée que pour
la Série 1. Cela traduit une \textbf{autocorrélation très forte et persistante}
sur l'ensemble des retards, caractéristique d'une série avec une
\textbf{tendance déterministe forte}.

\begin{itemize}
  \item \textbf{Lags 1 à 12} : nuages de points quasi-linéaires et très serrés,
        indiquant que chaque observation est \textbf{très fortement corrélée}
        à ses valeurs passées.
  \item La structure ne s'élargit \textbf{pratiquement pas} d'un lag à l'autre,
        contrairement à la Série 1 — signe d'une tendance dominante et stable.
\end{itemize}
\subsubsection{Décomposition de la série}

\vspace{0.2cm}

```{r decomp-serie2,  fig.width=7, fig.height=4, fig.align='center'}
decomp_add2  = decompose(serie2_ts, type = "additive")
decomp_mult2 = decompose(serie2_ts, type = "multiplicative")

plot(decomp_add2)

plot(decomp_mult2)
```

\vspace{0.3cm}

\subsubsection{ACF des résidus des deux modèles}

\vspace{0.2cm}

```{r residu-serie2, fig.width=7, fig.height=4, fig.align='center'}
residu_add2  = decomp_add2$random
residu_mult2 = decomp_mult2$random


acf(residu_add2,
    na.action = na.pass,
    main      = "ACF résidus — Modèle additif")

acf(residu_mult2,
    na.action = na.pass,
    main      = "ACF résidus — Modèle multiplicatif")

```
\vspace{0.3cm}

L'ACF des résidus du \textbf{modèle additif} présente environ \textbf{6 bâtons}
dépassant les limites de significativité, indiquant une perte d'information
résiduelle non négligeable.
L'ACF des résidus du \textbf{modèle multiplicatif} présente également environ
\textbf{8 bâtons} dépassant les limites de significativité — les deux modèles
sont donc \textbf{comparables} en termes de résidus.

Cependant, compte tenu de l'analyse graphique qui montre une \textbf{amplitude
des variations saisonnières constante} autour de la tendance (les deux droites
enveloppantes sont quasi-parallèles), le \textbf{modèle additif est retenu} :

$$Y_t = T_t + S_t + \varepsilon_t$$

où $T_t$ désigne la tendance croissante régulière, $S_t$ la composante
saisonnière d'amplitude constante, et $\varepsilon_t(Y_{t-k})$ la composante
aléatoire dépendant des valeurs passées de la série.

\subsection{Phase 2 : Ajustement de la série}

\vspace{0.3cm}

\subsubsection{Modélisation de la tendance par régression polynomiale}

\vspace{0.2cm}

```{r tendance-serie2}
t = 1:length(serie2_ts)

# Modèle linéaire
model_lin2  = lm(serie2_ts ~ t)

# Modèle quadratique
model_quad2 = lm(serie2_ts ~ t + I(t^2))

summary(model_lin2)
summary(model_quad2)
```

\vspace{0.3cm}

```{r tendance-plot-serie2,  fig.width=7, fig.height=4}
temps2 = as.numeric(time(serie2_ts))

plot(serie2_ts,
     main = "Tendance linéaire",
     ylab = "Valeur", xlab = "Temps")
lines(temps2, as.numeric(fitted(model_lin2)),
      col = "red", lwd = 2)

plot(serie2_ts,
     main = "Tendance quadratique",
     ylab = "Valeur", xlab = "Temps")
lines(temps2, as.numeric(fitted(model_quad2)),
      col = "blue", lwd = 2)
```

\vspace{0.3cm}
\textbf{Modèle linéaire :} La droite rouge suit \textbf{fidèlement la tendance
globale} de la série sur toute la période, avec un $R^2$ ajusté de
\textbf{0.8946} — ce qui signifie que le temps explique \textbf{89.46\%}
de la variance de la série. Tous les coefficients sont hautement significatifs
($p < 2e-16$ ***).

\textbf{Modèle quadratique :} La courbe bleue s'ajuste encore mieux à la
série, capturant le \textbf{ralentissement de la croissance} à partir de 2000.
Le $R^2$ ajusté atteint \textbf{0.9528} et l'AIC est réduit à \textbf{3082.18}.
\vspace{0.3cm}


```{r comparaison-tendance-serie2}
cat("Comparaison des modèles de tendance :\n")
cat("  R² ajusté — Linéaire    :",
    round(summary(model_lin2)$adj.r.squared,  4), "\n")
cat("  R² ajusté — Quadratique :",
    round(summary(model_quad2)$adj.r.squared, 4), "\n")
cat("  AIC — Linéaire          :", round(AIC(model_lin2),  2), "\n")
cat("  AIC — Quadratique       :", round(AIC(model_quad2), 2), "\n")
```
\vspace{0.3cm}
La comparaison des deux modèles donne :

\begin{itemize}
  \item $R^2$ ajusté : \textbf{0.9528 > 0.8946} \checkmark
  \item AIC : \textbf{3082.18 < 3585.51} \checkmark
\end{itemize}

Le \textbf{modèle quadratique est retenu}. Contrairement à la Série 1 où
les $R^2$ étaient très faibles (~0.19), ici le modèle quadratique explique
\textbf{95.28\%} de la variance, traduisant une tendance \textbf{bien
capturée par une parabole}. La tendance s'écrit :

$$\hat{T}_t = 57.82 + 0.1347\,t - 0.0001067\,t^2$$

Le coefficient négatif de $t^2$ confirme graphiquement le
\textbf{ralentissement progressif} de la croissance à partir de 2000.
\vspace{0.3cm}

\subsubsection{Modèle harmonique complet}

\vspace{0.2cm}

```{r harmonique-serie2}
t  = 1:length(serie2_ts)
Mc = matrix(0, length(serie2_ts), 6)
Ms = matrix(0, length(serie2_ts), 6)

for (i in 1:6) {
  Mc[, i] = cos(2 * pi * t * i / 12)
  Ms[, i] = sin(2 * pi * t * i / 12)
}

model_harm2 = lm(serie2_ts ~ t + I(t^2) + Mc + Ms)
summary(model_harm2)
```

\vspace{0.3cm}
L'analyse des coefficients du modèle complet révèle que \textbf{Ms3}
($p = 0.195$) et \textbf{Ms6} ($p = 0.420$) sont \textbf{non significatifs}
— ils seront supprimés. Tous les autres coefficients sont significatifs.
Le modèle présente déjà un excellent $R^2$ ajusté de \textbf{0.9784}.

\subsubsection{Modèle harmonique réduit}

```{r harmonique-reduit-serie2}
# Ms3 et Ms6 non significatifs → supprimés
model_harm_red2 = lm(serie2_ts ~ t + I(t^2) +
                     Mc[, 1:6] +
                     Ms[, c(1, 2, 4, 5)])
summary(model_harm_red2)
```

\vspace{0.3cm}

```{r comparaison-harm-serie2}
cat("Comparaison des modèles harmoniques :\n")
cat("  R² ajusté — Modèle complet :",
    round(summary(model_harm2)$adj.r.squared,     4), "\n")
cat("  R² ajusté — Modèle réduit  :",
    round(summary(model_harm_red2)$adj.r.squared, 4), "\n")
cat("  AIC — Modèle complet       :", round(AIC(model_harm2),     2), "\n")
cat("  AIC — Modèle réduit        :", round(AIC(model_harm_red2), 2), "\n")
```

\vspace{0.3cm}

```{r plot-harm-serie2, fig.width=7, fig.height=4, fig.align='center'}
plot(serie2_ts,
     main = "Ajustement harmonique — Production Industrielle Alimentaires ",
     ylab = "Valeur", xlab = "Temps")
lines(temps2, as.numeric(fitted(model_harm_red2)),
      col = "red", lwd = 2)
```
\vspace{0.3cm}

Dans le modèle réduit, \textbf{tous les coefficients retenus sont significatifs}
après suppression de \textbf{Ms3} et \textbf{Ms6}.

La comparaison finale confirme le choix du modèle réduit :

\begin{itemize}
  \item $R^2$ ajusté : \textbf{0.9784 = 0.9784} — identique, donc le modèle
        réduit est \textbf{aussi performant} avec moins de paramètres \checkmark
  \item AIC : \textbf{2601.33 < 2602.85} \checkmark
\end{itemize}

Le \textbf{modèle réduit est retenu} par principe de parcimonie. Le modèle
final s'écrit :

$$\hat{Y}_t = 57.87 + 0.1342\,t - 0.000106\,t^2
+ \sum_{k=1}^{6} \hat{\beta}_{1k}\cos\!\frac{2\pi kt}{12}
+ \sum_{\substack{k=1\\k \neq 3,6}}^{5}
\hat{\beta}_{2k}\sin\!\frac{2\pi kt}{12} + \varepsilon_t$$

Graphiquement, le modèle harmonique réduit s'ajuste \textbf{très fidèlement}
à la série — la courbe rouge suit parfaitement les oscillations saisonnières
et la tendance quadratique sur l'ensemble de la période 1972--2024. Le $R^2$
ajusté de \textbf{0.9784} confirme que le modèle explique \textbf{97.84\%}
de la variance totale, ce qui est nettement supérieur à la Série 1 (35.6\%).
Les résidus $\varepsilon_t$ seront analysés en \textbf{Phase 3}.
\vspace{0.3cm}

\subsection{Phase 3 : Analyse et modélisation des résidus}

\vspace{0.3cm}

\subsubsection{Extraction et visualisation des résidus}

\vspace{0.2cm}

```{r residu-harm-serie2, fig.width=7, fig.height=4, fig.align='center'}
residu_harm2 = ts(residuals(model_harm_red2),
                 start     = c(1972, 1),
                 frequency = 12)

plot(residu_harm2,
     main = "Résidus du modèle harmonique réduit — Série 2",
     ylab = "Résidus",
     xlab = "Temps")
```

\vspace{0.3cm}

Graphiquement, les résidus présentent des \textbf{ondulations lentes} autour
de zéro sans tendance nette, suggérant une stationnarité limite.

\vspace{0.3cm}

\subsubsection{Test de stationnarité — Test ADF}

\vspace{0.2cm}

```{r adf-serie2}
cat("--- Test ADF sur les résidus ---\n")
print(adf.test(residu_harm2, alternative = "stationary"))
```
\vspace{0.3cm}

Le test ADF donne une p-value de \textbf{0.0195 < 0.05}, donc on
\textbf{rejette $H_0$} : les résidus sont \textbf{stationnaires} —
\textbf{aucune différenciation n'est nécessaire} ($d = 0$).


\vspace{0.2cm}

Le test de Augmented Dickey-Fuller teste les hypothèses suivantes :

\begin{itemize}
  \item $H_0$ : la série est \textbf{non stationnaire}
  \item $H_1$ : la série est \textbf{stationnaire}
\end{itemize}

\vspace{0.3cm}

\subsubsection{Test de Box-Pierce — Bruit blanc ?}

\vspace{0.2cm}

```{r boxpierce-serie2}
cat("--- Test de Box-Pierce sur les résidus ---\n")
print(Box.test(residu_harm2, type = "Box-Pierce"))
```

\vspace{0.2cm}

Le test de Box-Pierce teste les hypothèses suivantes :

\begin{itemize}
  \item $H_0$ : $\rho_1 = \rho_2 = \cdots = \rho_n = 0$
        \textit{(pas d'autocorrélation — bruit blanc)}
  \item $H_1$ : il existe au moins un $\rho_i \neq 0$
        \textit{(autocorrélation — pas un bruit blanc)}
\end{itemize}

\vspace{0.3cm}

Le test de Box-Pierce donne une p-value \textbf{< 2.2e-16 < 0.05}, donc on
\textbf{rejette $H_0$} : les résidus ne sont \textbf{pas un bruit blanc}.
La modélisation par un processus \textbf{ARIMA} est donc justifiée.


```{r acfpacf-serie2, fig.width=7, fig.height=4, fig.align='center'}

acf(residu_harm2,
    main = "ACF — Résidus série 2")

pacf(residu_harm2,
     main = "PACF — Résidus série 2")

```

\vspace{0.2cm}

\textbf{Lecture de l'ACF :} Décroissance lente et progressive des
autocorrélations, toutes positives et significatives — comportement
typique d'un processus \textbf{AR} dominant. On retient $q = 1$.

\textbf{Lecture de la PACF :} Un seul bâton \textbf{très significatif}
au lag 1 (~0.8) suivi d'une coupure nette, caractéristique d'un processus
\textbf{AR(1)}. On retient $p = 1$.

Le modèle candidat manuel identifié est : \textbf{ARIMA(1,0,1)}

\vspace{0.3cm}

\subsubsection{Modélisation ARIMA}

\vspace{0.2cm}

```{r arima-auto-serie2}
# Modèle automatique
model_auto2 = auto.arima(residu_harm2,
                        seasonal      = TRUE,
                        stepwise      = FALSE,
                        approximation = FALSE)
summary(model_auto2)
```

\vspace{0.2cm}

```{r arima-manuel-serie2}
# Modèle manuel basé sur ACF/PACF
# p=1 (PACF lag 1), d=0 (stationnaire), q=1 (ACF)
# P=1, D=0, Q=1 : pics saisonniers détectés aux lags 12
model_manuel2 = Arima(residu_harm2,
                      order    = c(1, 0, 1),
                      seasonal = c(1, 0, 1))
summary(model_manuel2)
```

\vspace{0.2cm}

```{r comparaison-arima-serie2}
cat("Comparaison des modèles ARIMA :\n")
cat("  AIC — auto.arima :", round(AIC(model_auto2),   2), "\n")
cat("  AIC — manuel     :", round(AIC(model_manuel2), 2), "\n")
cat("  BIC — auto.arima :", round(BIC(model_auto2),   2), "\n")
cat("  BIC — manuel     :", round(BIC(model_manuel2), 2), "\n")
```

\vspace{0.3cm}
La comparaison des deux modèles candidats donne :

\begin{itemize}
  \item \textbf{auto.arima} : ARIMA(1,0,1)(1,0,1)[12] \textit{with zero mean} —
        AIC = \textbf{1762.64}, BIC = \textbf{1784.84}
  \item \textbf{Modèle manuel} : ARIMA(1,0,1)(1,0,1)[12] \textit{with non-zero mean} —
        AIC = \textbf{1764.60}, BIC = \textbf{1791.24}
\end{itemize}

Les deux modèles ont \textbf{exactement la même structure} — ce qui confirme
que la lecture graphique de l'ACF/PACF était correcte. La seule différence
est que le modèle manuel estime une \textbf{moyenne non nulle} (mean = 0.1146)
qui s'avère \textbf{non significative} ($p > 0.05$), ce qui explique la
légère pénalisation par l'AIC et le BIC.

Le \textbf{modèle auto.arima est retenu} par principe de parcimonie :

\begin{itemize}
  \item AIC : \textbf{1762.64 < 1764.60} \checkmark
  \item BIC : \textbf{1784.84 < 1791.24} \checkmark
\end{itemize}

La série des résidus suit donc le modèle :
$$\varepsilon_t \sim \text{ARIMA}(1,0,1)(1,0,1)_{12}$$

Ce modèle capture à la fois la \textbf{forte persistance} de la série
(ar1 = 0.9047) et la \textbf{structure saisonnière annuelle} via les
composantes SAR(1) et SMA(1).
\vspace{0.3cm}

\subsubsection{Diagnostic du modèle retenu}

\vspace{0.2cm}

```{r diagnostic-serie2,  fig.width=7, fig.height=4, fig.align='center'}
checkresiduals(model_auto2)
```

\vspace{0.2cm}

```{r qqplot-serie2, fig.width=7, fig.height=4, fig.align='center'}
par(mfrow = c(1, 2))

hist(residuals(model_auto2),
     main = "Histogramme des résidus",
     xlab = "Résidus",
     col  = "lightgray")

qqnorm(residuals(model_auto2),
       main = "Q-Q Plot des résidus")
qqline(residuals(model_auto2), col = "red")

par(mfrow = c(1, 1))
```

\vspace{0.3cm}
\textbf{Diagnostic du modèle retenu — ARIMA(1,0,1)(1,0,1)[12] :}

\vspace{0.2cm}

\textbf{Graphique des résidus :} Les résidus oscillent autour de zéro de façon
\textbf{stationnaire} sur toute la période 1972--2024, sans tendance ni
saisonnalité apparente. On note une \textbf{valeur aberrante} vers 2020,
vraisemblablement liée à l'impact de la \textbf{crise COVID-19} sur la
production industrielle alimentaire.

\textbf{ACF des résidus :} La quasi-totalité des bâtons se situent
\textbf{dans les bandes de confiance}, confirmant l'absence d'autocorrélation
résiduelle significative.

\textbf{Test de Ljung-Box :} La p-value de \textbf{0.3674 > 0.05} — on
\textbf{accepte $H_0$} : les résidus sont assimilables à un \textbf{bruit
blanc}. Le modèle est donc bien spécifié.

\textbf{Histogramme :} La distribution est \textbf{approximativement normale}
et centrée autour de zéro, malgré une légère asymétrie à gauche due à la
valeur aberrante de 2020.

\textbf{Q-Q Plot :} Les points suivent \textbf{très fidèlement la droite
rouge} sur la quasi-totalité de la plage, confirmant la \textbf{normalité
des résidus}. La déviation en bas à gauche correspond à la valeur aberrante
COVID-19 de 2020 — point isolé qui n'affecte pas la qualité globale du modèle.

Le modèle \textbf{ARIMA(1,0,1)(1,0,1)[12]} est donc \textbf{validé}.
$$\varepsilon_t \sim \text{ARIMA}(1,0,1)(1,0,1)_{12}$$

\vspace{0.3cm}

\subsubsection{Prévisions sur 12 mois}

\vspace{0.2cm}

```{r forecast-serie2, fig.width=7, fig.height=4, fig.align='center'}
prevision2 = forecast(model_auto2, h = 12)

autoplot(prevision2) +
  ggtitle("Prévisions sur 12 mois — Production Industrielle Alimentaires ") +
  xlab("Temps") +
  ylab("Valeur")

print(prevision2)
```
\vspace{0.3cm}

Les prévisions sur 12 mois (Avril 2024 — Mars 2025) indiquent des valeurs
des résidus oscillant autour de \textbf{zéro}, comprises entre
\textbf{-0.85} et \textbf{1.34}, ce qui est cohérent avec un processus
stationnaire bien modélisé.

Les intervalles de confiance à \textbf{80\%} et \textbf{95\%} s'élargissent
progressivement avec l'horizon de prévision, traduisant une
\textbf{incertitude croissante} — comportement attendu pour tout modèle ARIMA.

Graphiquement, les prévisions convergent rapidement vers \textbf{zéro} avec
des intervalles de confiance qui s'élargissent, ce qui est caractéristique
d'un processus \textbf{stationnaire} — contrairement à la Série 1 où les
prévisions montraient une légère tendance à la hausse due à la
différenciation ($d=1$).
\vspace{0.3cm}

\section{Analyse Croisée (CCF)}

\vspace{0.3cm}

\subsection{Restriction à la période commune}

\vspace{0.2cm}

```{r ccf-prep}
# Restriction à la période commune : Fév 1982 → Jan 2015
serie2_common = window(serie2_ts,
                       start = c(1982, 2),
                       end   = c(2015, 1))

residu_harm2_common = window(residu_harm2,
                             start = c(1982, 2),
                             end   = c(2015, 1))

cat("Période commune :\n")
cat("  Série 1 :", length(serie1_ts), "observations\n")
cat("  Série 2 :", length(serie2_common), "observations\n")
```

\vspace{0.3cm}

\subsection{Corrélation croisée sur les séries brutes}

\vspace{0.2cm}

```{r ccf-brut, fig.width=7, fig.height=5, fig.align='center'}
acf(ts.union(serie1_ts, serie2_common),
    na.action = na.pass,
    main = "Corrélogramme croisé — Séries brutes")
```

\vspace{0.3cm}

\subsection{Corrélation croisée sur les résidus}

\vspace{0.2cm}

```{r ccf-residu,  fig.width=7, fig.height=5, fig.align='center'}
acf(ts.union(residu_harm, residu_harm2_common),
    na.action = na.pass,
    main      = "Corrélogramme croisé — Résidus")
```
\subsection{Interprétation}

\textbf{Corrélogramme croisé — Séries brutes :}
Les autocorrélations individuelles des deux séries restent \textbf{fortes
et positives}, confirmant la non-stationnarité déjà identifiée. La
corrélation croisée entre les deux séries montre des valeurs
\textbf{négatives et significatives}, indiquant que les deux séries
évoluent en \textbf{sens opposés} sur la période commune 1982--2015 :
lorsque la valeur des constructions immobilières augmente, la production
industrielle alimentaire tend à diminuer relativement, et vice versa.

\vspace{0.2cm}

\textbf{Corrélogramme croisé — Résidus :}
Après élimination des parties déterministes (tendance et saisonnalité),
la corrélation croisée entre les résidus des deux modèles devient
\textbf{quasi nulle et non significative} pour les lags négatifs,
indiquant que la \textbf{production industrielle alimentaire n'influence
pas les constructions immobilières} avec un retard.

Cependant, les résidus de la Série 1 présentent encore une
\textbf{autocorrélation propre forte}, ce qui confirme la présence
d'une \textbf{variable endogène} dominante — les valeurs passées de
la série elle-même sont plus explicatives qu'une variable exogène.

\vspace{0.3cm}

\subsection{Modélisation avec variable exogène}

\vspace{0.2cm}

La corrélation croisée sur les résidus étant \textbf{faible}, l'ajout
d'une \textbf{variable exogène} ($X_t$ = Production Industrielle
Alimentaire) dans le modèle ARIMA de la Série 1 peut néanmoins être
testé pour vérifier si elle apporte une information supplémentaire :

```{r xreg-serie1}
# Aligner les deux séries sur exactement la même période
serie1_common = window(serie1_ts,
                       start = c(1982, 2),
                       end   = c(2015, 1))

cat("Vérification des longueurs :\n")
cat("  Série 1 :", length(serie1_common), "observations\n")
cat("  Série 2 :", length(serie2_common), "observations\n")

model_xreg = Arima(serie1_common,
                   order    = c(1, 1, 1),
                   seasonal = c(0, 1, 1),
                   xreg     = serie2_common)
summary(model_xreg)

cat("\nComparaison avec/sans variable exogène :\n")
cat("  AIC sans xreg :", round(AIC(model_manuel),  2), "\n")
cat("  AIC avec xreg :", round(AIC(model_xreg),    2), "\n")
```

Les résultats du modèle avec variable exogène donnent :

\begin{itemize}
  \item Le coefficient \textbf{xreg = -0.7123} avec un écart-type de
        \textbf{0.4736} — ce coefficient est \textbf{non significatif}
        ($|t| = 0.7123/0.4736 = 1.50 < 1.96$), indiquant que la production
        industrielle alimentaire n'est pas un prédicteur significatif
        de la valeur des constructions immobilières.
  \item Cependant, l'AIC passe de \textbf{2763.88} à \textbf{2752.91},
        soit une \textbf{amélioration de 10.97 points}.
\end{itemize}

\begin{itemize}
  \item AIC sans xreg : \textbf{2763.88}
  \item AIC avec xreg : \textbf{2752.91} \checkmark
\end{itemize}

Bien que le coefficient de la variable exogène soit \textbf{non significatif
individuellement}, la légère amélioration de l'AIC suggère qu'elle apporte
une \textbf{information marginale} au modèle. Ce résultat confirme que la
relation entre les deux séries

\section{Conclusion}

\vspace{0.3cm}

Ce travail a porté sur l'analyse et la modélisation de deux séries
temporelles économiques mensuelles suivant la méthodologie de
\textbf{Box-Jenkins} en trois phases.

\vspace{0.2cm}

La \textbf{Série 1} (Constructions Immobilières) présente un
\textbf{changement structurel majeur} lié à la crise de 2008 et suit
un \textbf{modèle multiplicatif}. Son ajustement harmonique explique
\textbf{35.6\%} de la variance, et ses résidus sont modélisés par
\textbf{ARIMA(1,1,1)(0,1,1)[12]} :
$$Y_t = T_t \times S_t \times \varepsilon_t, \quad
\varepsilon_t \sim \text{ARIMA}(1,1,1)(0,1,1)_{12}$$

La \textbf{Série 2} (Production Industrielle Alimentaire) présente une
\textbf{tendance croissante régulière} sans rupture et suit un
\textbf{modèle additif}. Son ajustement harmonique explique
\textbf{97.84\%} de la variance, et ses résidus sont modélisés par
\textbf{ARIMA(1,0,1)(1,0,1)[12]} :
$$Y_t = T_t + S_t + \varepsilon_t, \quad
\varepsilon_t \sim \text{ARIMA}(1,0,1)(1,0,1)_{12}$$

L'analyse croisée révèle une \textbf{relation négative} entre les deux
séries brutes qui devient \textbf{faible sur les résidus}, confirmant
une influence indirecte entre les deux secteurs économiques.